【裁判字號】    90,訴,1424
【裁判日期】    901102
【裁判案由】    回復所有權
【裁判全文】
臺灣臺中地方法院民事判決  九十年度訴字第一四二四號
    原      告  甲○○
    被      告  乙○○
    訴訟代理人  記國海
右當事人間請求所有權移轉登記事件，本院判決如左：
    主    文
被告應將坐落台中縣大雅鄉○○段二五０地號、地目田、面積陸壹貳平方公尺土地所
有權應有部分二分之一移轉登記與原告。
訴訟費用由被告負擔。
    事    實
甲、原告方面：
  一、聲明：如主文所示。
  二、陳述：緣原告所有台中縣大雅鄉○○○段一二四－三二地號土地（面積四二三
      平方公尺）與被告所有同段一二四三一、一二四－三四地號土地，因重劃合併
      為台中縣大雅鄉○○段二一０（面積一七００平方公尺）、二五０地號（面積
      六一二平方公尺）土地。兩造於民國七十九年七月十八日簽訂契約書，雙方土
      地合併後即為前述自強段二五０地號、地目田、面積六一二平方公尺土地（下
      稱系爭土地），因受農地不能分割之限制，以被告名義登記為所有權人，實際
      每人應有部分各二分之一，爾後如法令放寬允許分割時，被告應原告要求應隨
      時提供有關資料、證件辦理分割及移轉登記手續，茲因被告不依約辦理所有權
      移轉登記，為此訴請判決如聲明所示。
  三、對被告所為抗辯之陳述：被告空言系爭土地屬法定空地，惟並未舉證以實其說
      ，不足採信。況本件原告係請求移轉應有部分，非請求分割，應無建築法第十
      一條第三項之適用。
  四、證據：提出契約書、土地所有權狀、台中縣政府函、台中縣員林農地重劃區土
      地所有權人原有土地與新分土地對照清冊、內政部九十年二月九日台（九十）
      內地字第八九一八五九五號函各一份、土地登記謄本二份、土地登記簿謄本三
      份為證。
乙、被告方面：
  一、聲明：駁回原告之訴。
  二、陳述：
    (一)系爭土地為農地，被告已興建農舍，該農舍以外之土地為法定空地比，依建築
      法第十一條第三項規定，不得將法定空地移轉應有部分與第三人。
    (二)原告所提出之契約書為真正，但依契約書第六、七條約定，應依使用現狀分割
      。
  三、證據：提出自用農舍使用執照一份為證。
丙、本院依職權訊問證人蔡宗文。
    理    由
一、按訴狀送達後，原告不得將原訴變更或追加他訴，但擴張或減縮應受判決事項之
    聲明者，不在此限，民事訴訟法第二百五十五條第一項第三款定有明文。本件原
    告起訴時聲明：被告應將坐落台中縣大雅鄉○○段二五０地號、地目田、面積六
    一二平方公尺土地所有權應有部分六一二分之三八七移轉登記與原告；嗣於本院
    言詞辯論時減縮聲明為：被告應將坐落台中縣大雅鄉○○段二五０地號、地目田
    、面積六一二平方公尺土地所有權應有部分二分之一移轉登記與原告，依前揭規
    定，應予准許，合先敘明。
二、原告主張：緣原告所有台中縣大雅鄉○○○段一二四－三二地號土地與被告所有
    同段一二四三一、一二四－三四地號土地，因重劃合併為台中縣大雅鄉○○段二
    一０、二五０地號土地，兩造於七十九年七月十八日簽訂契約書，雙方土地合併
    後即為系爭自強段二五０地號土地，因受農地不能分割之限制，以被告名義登記
    為所有權人，實際每人應有部分各二分之一，爾後如法令放寬允許分割時，被告
    應原告要求應隨時提供有關資料、證件辦理分割及移轉登記手續，茲因被告不依
    約辦理所有權移轉登記，為此訴請判決如聲明所示等語。被告則以：系爭土地為
    農地，被告已興建農舍，該農舍以外之土地為法定空地比，依建築法第十一條第
    三項規定，不得將法定空地移轉應有部分與第三人；又依契約書第六、七條約定
    ，應依使用現狀分割等語，資為抗辯。
三、原告主張其所有台中縣大雅鄉○○○段一二四－三二地號土地與被告所有同段一
    二四三一、一二四－三四地號土地，因重劃合併為台中縣大雅鄉○○段二一０、
    二五０地號土地，兩造於七十九年七月十八日簽訂契約書，雙方土地合併後即為
    系爭土地，因受農地不能分割之限制，以被告名義登記為所有權人，實際每人應
    有部分各二分之一，爾後如法令放寬允許分割時，被告應原告要求應隨時提供有
    關資料、證件辦理分割及移轉登記手續，惟被告不依約辦理所有權移轉登記之事
    實，已據原告提出與所述相符之契約書、土地所有權狀、台中縣政府函、台中縣
    員林農地重劃區土地所有權人原有土地與新分土地對照清冊各一份、土地登記謄
    本二份及土地登記簿謄本三份為證，且為被告所不爭執，證人即契約書見證人蔡
    宗文亦到庭證稱：契約書係兩造擬妥後，由原告請伊擔任見證人等語，應認原告
    之主張為真實。被告雖辯稱：依契約書第六、七條約定，應依使用現狀分割云云
    ，然查本件原告僅係請求被告移轉應有部分二分之一，並未訴請裁判分割，被告
    此部分所辯，顯有誤解。又系爭土地地目為田，使用分區為特定農業區之農牧用
    地，此有原告提出之土地登記謄本一份在卷可佐，被告空言抗辯系爭土地屬法定
    空地，依建築法第十一條第三項規定，不得分割、移轉云云，洵屬無據，不足採
    信。
四、經查農業發展條例於八十九年一月四日修正後，有關每宗耕地不得分割或移轉為
    共有之規定，已經刪除。從而，原告本於契約關係請求被告將系爭土地所有權應
    有部分二分之一移轉登記與原告，為有理由，應予准許。
五、因本案事證已臻明確，兩造其餘攻擊防禦方法及舉證，於判決結果不生影響毋庸
    逐一論列，附此敘明。
六、據上論結，本件原告之訴為有理由，依民事訴訟法第七十八條判決如主文。
中      華      民      國    九十      年      十一    月      二      日
                                            臺灣臺中地方法院民事第四庭
~B法      官  陳文燦
右為正本係照原本作成
如不服本判決，應於判決送達後二十日內，向本院提出上訴狀。
中      華      民      國    九十      年      十一    月      二      日
~B法院書記官


司法院資訊處製作；財團法人民間司法改革基金會備份。
